---
title: "Estudo R"
output:
  flexdashboard::flex_dashboard:
    social: menu
    source_code: embed
    vertical_layout: fill
    orientation: rows
---
```{r include=FALSE}
knitr::opts_chunk$set(echo = TRUE, error=TRUE)
#para limpar as variáveis do ambiente
rm(list = ls())
library(flexdashboard)
library(lubridate)
library(plotly)
```

Estruturas de dados
=======================================================================


Row {data-height=650 data-width=300 .tabset}
-------------------------------------
### Vetor

Declaração de vetores.

```{r}
vet_int <- c(5L, 23L, 58L, 47L)
vet_bool <- c(F, T, T, T)
vet_num <- c(109.1, 165.3, 147.7, 182.5)
vet_char<- c("Tim", "Bill", "Rosa", "Alex")
```

Também é possível declacar um vetor de números imaginários
```{r}
vet_img <- c(1.50i, 2.50i, 3.50i, 4.50i)
```

Verificando as classes dos vetores.<br>
Nos vetores, todos os elementos são do mesmo tipo de dado.
```{r}
class(vet_int)
class(vet_bool)
class(vet_num)
class(vet_char)
class(vet_img)
```

Podemos verificar se os elementos do vetor vet_int são realmente inteiros.

```{r}
is.integer(vet_int)
```
Operações com vetores
```{r}
vet_int * 2 #multiplica cada elemento por 2
vet_num / 3.4
vet_int + 7
```
```{r}
vet_int + c(3, 4, 1)
```
Como os dois vetores não possuiam o mesmo tamanho, o vetor menor foi repetido até completar o vetor maior. Isso é chamado *Reciclagem*.<br>

Vetores aceitam apenas um tipo de dado, na seguinte ordem de precedência:
character > complex > numeric > integer > logical
```{r}
x <- c(5L, 6.4)
class(x) # o vetor ficou como numérico
x <- c(5L, 6.4, "abc")
class(x) # o vetor passou a ser character
```
Podemos forçar um vetor a ser de um tipo específico
```{r}
x <- -3:2
x
class(x)
y <-as.numeric(x)
y
class(y)
y <- as.logical(x)
y # apenos 0 é false
class(y)

y <- as.character(x)
y
class(y)
```


### Matriz
Declaração de uma matriz 4*3

```{r}
matriz <- matrix(c(1:12), nrow = 4, ncol = 3, byrow = T)
matriz
```


Verificando a classe e as dimensões da matriz:
```{r}
paste("A classe é: ", class(matriz)[1] )
dimensoes <- dim(matriz)
paste("As dimensões da matriz são: ", dimensoes[1], "x", dimensoes[2])
```
Podemos criar uma matriz utilizando alguns dos vetores criados até agora.

```{r}
matriz2 <- matrix(c(vet_char, vet_int, vet_num), nrow = 4, byrow = F)
matriz2
```
Como matrizes aceitam apenas um tipo de dado, acabamos transformando todos os elementos no tipo *character*.<br>
Podemos utilizar a primeira coluna como nome das linhas, dessa forma, as demais variáveis vão assumir o tipo *numeric*, que é mais abrangente do que o tipo *integer*

```{r}
matriz2 <- matrix(c(vet_int, vet_num), nrow = 4, byrow = F)
rownames(matriz2) <- vet_char
matriz2
```

Agora, daremos nomes às colunas.
```{r}
colnames(matriz2) <- c("idade", "altura(cm)")
matriz2
```
Subsets
```{r}
matriz2[1,] #seleciona a primeira linha
matriz2[,2] #seleciona a segunda coluna
matriz2[2,2] #seleciona o elemento da segunda linha e segunda coluna
```

Matriz transposta
```{r}
t(matriz2)
```

Multiplicação de matrizes
```{r}
m1 <- matrix(1:8, nrow = 4, ncol = 2)
m2 <- matrix(10:17, nrow = 2, ncol = 4)
m1 %*% m2 
```

Matriz inversa e diagonal principal
```{r}
m1 <- matrix(1:4, nrow = 2, ncol = 2)
m1
solve(m1) # matriz inversa, a matriz tem que ser quadrada
diag(m1) #diagonal principal
```

### Dataframe
Dataframes são similares à matrizes, mas possuem funções específicas como busca e indexação.
Permitem que cada coluna seja de um tipo diferente.

```{r}
df <- data.frame(vet_int, vet_num, row.names = vet_char)
colnames(df) <- c("idade", "altura(cm)")
df
```

Verificando os tipos das colunas:
```{r}
str(df)
```
Podemos adicionar mais uma coluna:
```{r}
df <- cbind(df, maioridade = df$idade > 18)
df
```

E uma nova linha
```{r}
df <- rbind(df, "Pam" = list(32L, 172, TRUE))
df
```
As 2 primeiras linhas desse dataset:
```{r}
head(df, n=2)
```
As duas últimas linhas:
```{r}
tail(df, n=2)
```


### Lista
Listas permitem que cada elemento seja de um tipo de dado.<br>
Um conjunto de listas do mesmo tamanho forma um dataset.

```{r}
lista1 <- list("lista", 99L, 0.983, F)
lista1
```

```{r}
str(lista1)
```

Podemos criar uma lista com todos os vetores criados até agora
```{r}
lista2 <- list("boolean"=vet_bool, "char"=vet_char, vet_img, vet_int, vet_num)
lista2
```
```{r}
str(lista2)
```
Subsets:
```{r}
lista2[1] #retorna uma sub-lista
lista2[[1]] #retorna o primeiro elemento da lista
lista2$boolean #filtra pelo nome do elemento
```

### Fator
Fatores servem para expressar variáveis categóricas.

```{r}
temperatura <- c("frio", "calor", "ameno", "calor", "ameno", "frio")
temperatura.factor <- factor(temperatura, ordered = T, levels=c("frio", "ameno", "calor"))
temperatura.factor
```
```{r}
unclass(temperatura.factor)
```
```{r}
levels(temperatura.factor)
```

Datas
=======================================================================

Data e hora
```{r}
dia_texto <- "01/08/2020 T 16:35:23"
dia_date <- as.Date(dia_texto,format="%d/%m/%Y T %H:%M:%S",tz="America/Sao_Paulo")
dia_date
unclass(dia_date) #valor representa (01/08/2020) - (01/01/1970) em dias
```
POSIXct - número de segundos a partir de 01/01/1970

```{r}
dia.time1 <- as.POSIXct(dia_texto,format="%d/%m/%Y T %H:%M:%S",tz="America/Sao_Paulo") 
dia.time1
unclass(dia.time1) #valor representa (01/08/2020) - (01/01/1970) em segundos
```
POSIXlt - Lista com elementos ano, mês, dia, hora, entre outros
```{r}
dia.time2 <- as.POSIXlt(dia_texto,format="%d/%m/%Y T %H:%M:%S",tz="America/Sao_Paulo")
dia.time2
```
```{r}
unclass(dia.time2)
```
Como dia.time tem o elemeno chamado year, podemos fazer:
```{r}
dia.time2$year
```
O pacote lubridate facilita a manipulação de datas
```{r}
library(lubridate)

ymd("20200801") #Cria uma data sabendo que está na ordem ano, mês, dia
dmy("01.08.2020") #Cria uma data sabendo que está na ordem dia, mês, ano
```
```{r}
nascimento <- ymd_hms(19990704130752)
nascimento
year(nascimento) #ano da data
second(nascimento) #segundos da data
wday(nascimento) #dia da semana
wday(nascimento, label = T)
month(nascimento, label = T)
```
Essas funções também podem ser usadas para atribuir componentes a datas:
```{r}
dia1 <- ymd(20180417, tz = "America/Sao_Paulo")
hour(dia1) <- 13
second(dia1) <- 24
dia1
```
Fuso horário
```{r}
tz(dia1)

with_tz(dia1, tzone = "US/Alaska") #data/hora equivalente em outro timezone

dia1 <- force_tz(dia1, tz = "Asia/Singapore") #altera o timezone
tz(dia1)
```
Operações com datas
```{r}
data_inicio <- dmy("03/03/1986")
data_fim <- dmy("18/06/2017")

intervalo1 <- interval(data_inicio, data_fim)
intervalo1
class(intervalo1)
```
Outras formas de obter o intervalo
```{r}
data_fim - data_inicio
difftime(data_fim, data_inicio)
difftime(data_fim, data_inicio, unit="secs")
difftime(data_fim, data_inicio, unit="days")
```
É possível verificar se dois intervalos de tempo se sobrepõem
```{r}
intervalo2 <- dmy("04-03-2000") %--% dmy("20/03/2018")  # Operador %--% para intervalo
int_overlaps(intervalo1, intervalo2)
```

Aritmética com datas
```{r}
days(1) #cria um dia
ddays(1) # cria uma duração de um dia em segundos

data_inicio + ddays(1)
data_inicio + years(2)

#Criar datas recorrentes
data_inicio + months(1:12)

#numero de dias em um intervalo
intervalo1 / days(1)

as.period(intervalo1, unit = "days")
```

Amostras e simulações
=======================================================================

Para obter números aleatórioa seguindo uma distribuição uniforme, em que a probabilidade de se gerar qualquer ponto contido no espaço amostral é proporcional ao tamanho do intervalo

#### Histograma distribuição uniforme
```{r}
set.seed(20)
margin.param <- list(
  l = 50,
  r = 25,
  b = 10,
  t = 10,
  pad = 4
)
aleatorios <- ~runif(2000, min = 0, max = 3)
fig <- plot_ly(x = aleatorios, type = "histogram")
fig <- fig %>% layout(autosize = F, width = 500, height = 300, margin = margin.param )
fig
```
<br>

#### Probabilidade em uma distribuição uniforme
Avaliar a probabilidade uniforme de um valor no intervalo
```{r}
x <- seq(0, 100, by = 1)
y <- dunif(x, min = 10, max = 50) 
fig <- plot_ly(x =x, y=y, mode = 'lines+markers')
fig <- fig %>% layout(autosize = F, width = 500, height = 300, margin = margin.param )
fig
```

#### Probabilidade acumulada em uma distribuição uniforme
Avaliar a probabilidade acumulada uniforme de um valor dentro do intervalo
```{r}
x <- seq(0, 100, by = 1)
y <- punif(x, min = 10, max = 50)
fig <- plot_ly(x =x, y=y, mode = 'lines+markers')
fig <- fig %>% layout(autosize = F, width = 500, height = 300, margin = margin.param )
fig
```

<hr>
Para pegar uma amostra a partir de um domínio
```{r}
amostra = c( "T", "R", "I", "A", "N", "G", "U", "L", "O", "S")
sample(amostra, replace = FALSE) #amostra sem repetição de valores
sample(amostra, replace = TRUE) #amostra com repetição de valores
sample(amostra, size = 20, replace = T, prob = c(1,2,1,1,4,3,1,1,1,1)) #5 amostras
#as letras R,N e G estão com pesos maiores, com maior probabilidade de serem sorteados
```
<hr>

Para fazer simulações, podemos usar as distribuições normal e binomial para amostras com valores mais "naturais".

#### Números aleatórios seguindo uma distribuição normal
```{r}
set.seed(902)
aleatorios <- data.frame(nums = rnorm(2000))

fig <- plot_ly(data = aleatorios, y=aleatorios$nums, type = 'scatter', mode = 'markers')
fig <- fig %>% layout(autosize = F, width = 500, height = 300, margin = margin.param )
fig
```


```{r}
p <- ggplot(aleatorios, aes(nums)) + 
  geom_histogram(aes(y = ..density..), alpha = 0.7, fill = "#333333") +
  geom_density(fill = "#ff4d4d", alpha = 0.5) + 
  theme(panel.background = element_rect(fill = '#ffffff'))
  
  
  ggplotly(p) %>% 
  layout(autosize = F, width = 500, height = 300, margin = margin.param )

```

Alterando os valores de média e desvio padrão, temos distribuições normais de diferentes formatos
```{r}
aleatorios2 <- data.frame(nums = rnorm(2000, mean = 1, sd = 1.5))
aleatorios2$name <- 'mean=1,sd=1.5'
aleatorios3 <- data.frame(nums = rnorm(2000, mean = 2, sd = 3), name = 'mean=2,sd=3')

aleatorios$name <- 'mean=0,sd=1'

aleatorios.df <- rbind(aleatorios, aleatorios2, aleatorios3)
p <- ggplot(aleatorios.df, aes(nums, fill=name)) + geom_density(alpha = 0.2)

ggplotly(p) %>% 
  layout(autosize = F, width = 500, height = 300, margin = margin.param )


```


#### Probabilidade em uma distribuição normal
Dada uma média e um desvio padrão, podemos avaliar a propabilidade da normal de um valor
```{r}
x <- seq(- 5, 5, by = 0.05) 
y <- dnorm(x, mean = 0, sd=1) 
ggplotly(p) %>% 
  layout(autosize = F, width = 500, height = 300, margin = margin.param )

```



#### Probabilidade acumulada em uma distribuição normal
Para avaliar a probabilidade acumulada da normal de um valor
```{r}
x <- seq(- 5, 5, by = 0.05)
y <- pnorm(x, mean = 0, sd = 1)
#plot_ly(x =x, y=y, mode = 'lines+markers')
```

#### Exemplo de simulação de um modelo linear

Considerando o seguinte modelo linear:
$$y=\beta_0+\beta_1x+\varepsilon$$
em que
$$\beta_0=0.5$$
$$\beta_1=2.0$$
$$x\sim \mathcal{N}(0;1^2)$$
$$\varepsilon\sim \mathcal{N}(0; 2^2)$$

```{r}
set.seed(346)
x = rnorm(200, mean = 0, sd = 1)
e = rnorm(200, mean = 0, sd = 2)
y = 0.5 + 2 * x + e

fig <- plot_ly( x = x, y = y, type = "scatter" )
fig <- fig %>% layout(autosize = F, width = 500, height = 300, margin = margin.param )
fig
```


Loops e Funções
=======================================================================

Row {data-height=650 data-width=300 .tabset}
-------------------------------------
### IF e ELSE

```{r}
x<-0

if(x > 0){
  sinal <- "positivo"
}else if(x == 0){
  sinal <- "neutro"
}else{
  sinal <- "negativo"
}

sinal
```

```{r}
ifelse(1>0, "verdade", "mentira")
```
### Loops

Loop para calcular o valor acumulado de passageiros ao longo do tempo. <br>
Os valores são armazenados em um vetor
```{r}
acumulado <- c(0)
for(i in AirPassengers){
  acumulado <- c(acumulado, tail(acumulado, 1)+i) #adiciona ao vetor a soma do último valor com a quantidade de passageiros do registro
}
acumulado <- acumulado[-1] #Remove o 0
acumulado
```

### Funções

O R já possui muitas funções implementadas em suas bibliotecas como por exemplo a função mean(), que calcula a média.
```{r}
mean(1:10)
#View(mean) #Podemos ver a implementação dessas funções
```
Podemos passar funções como parâmetros de outras funções
```{r}
round(mean(1:10)) #Arredonda um valor numérico
```
Podemos desenvolver nossas próprias funções. Por exemplo, a função fatorial recursiva.
```{r}
fatorial <- function(n){
  if(n==1 || n==0){
    return(1)
  }
  return(n * fatorial(n-1))
}

fatorial(5)
fatorial(10)
```
<br>


Obtendo dados no R
=======================================================================

Row {data-height=650 data-width=300 .tabset}
-------------------------------------
### Download

Podemos fazer download de datasets da internet.<br>
A função abaixo, verifica se a pasta 'data' existe, se não existir, cria a pasta e em seguida faz o download do arquivo passado na url e armazena nela.
```{r}
download.data <- function(file.url, file.local = NA){
  if(!file.exists('data')){
    dir.create('data')
  }
  if(is.na(file.local)){
    file.local = file.path('./data', basename(file.url))
  }
  download.file(url = file.url, destfile = file.local , mode='wb')
}
```

Utilizando a função para baixar um arquivo csv
```{r}
download.data('https://storage.googleapis.com/ds-publico/Copas-Jogadores.csv')
```

### Leitura de arquivos
Para ler arquivos csv
```{r}
library(readr)
Copas_Jogadores <- read_csv("data/Copas-Jogadores.csv", 
                            col_types = cols(MatchID = col_integer(), 
                                             `Shirt Number` = col_integer()), 
                            na = "NA", skip = 5)
Copas_Jogadores

class(Copas_Jogadores)
```

Para ler arquivo excel
```{r}
library(openxlsx)
download.data('https://storage.googleapis.com/ds-publico/cameras.baltimore.xlsx')
baltimore <- read.xlsx("data/cameras.baltimore.xlsx")

str(baltimore)
```

<br>

Manipulação de dados
=======================================================================

Row {data-height=650 data-width=300 .tabset}
-------------------------------------
### Mutate

O pacote **dplyr** possui funções que facilitam a manipulação de dados.<br>
A função mutate adiciona uma coluna ao data frame

```{r}
library(dplyr)

star.wars.modificado <- starwars %>% 
  mutate(imc = mass / ((height / 100) ^ 2))

star.wars.modificado %>% glimpse()
  
```

### Filter
Para filtrar os dados de um data frame
```{r}
starwars %>% filter(species == "Droid") %>% print(n = 10, width = Inf)

star.wars.modificado %>% filter(imc > 25) %>% glimpse()
```

<br>

### Select
Para ordenar e filtrar colunas
```{r}
starwars %>% select(name, ends_with("color"))

star.wars.modificado %>% filter(imc > 25) %>% select(name:species, -ends_with("color"), imc)
```

Nesse último filtro utilizamos ':' para indicar uma sequência de colunas conhecidas e o '-' para sinalizar que queríamos excluir as colunas com nomes terminados com 'color'.
<br>

### Arrange
Utilizado para reodenar as linhas de um data frame
```{r}
starwars %>% arrange(desc(mass)) %>% select(name, ends_with("color"), mass)

star.wars.modificado %>% arrange(imc) %>% select(name, imc)
```

<br>

### Agregações

```{r}
#Agrupando, sumarizando e filtrando
starwars %>% group_by(species) %>% summarise( count = n(), mass = mean(mass, na.rm = TRUE) ) %>% filter(count > 1) %>% arrange(count)

```

Primeiro, agrupamos por espécies, depois sumarizamos pelas colunas count, que utiliza a função 'n()'para apresentar o tamanho do grupo, e a coluna mass que apresenta a média da massa desse grupo, removendo os valores não disponíveis.
O próximo passo foi filtrar para mostrar apenas os grupos com mais de 1 elemento, e por fim, ordenar as linhas de forma crescente, de acordo com a quantidade de elementos nos grupos.